【裁判字號】    98,消債抗,612
【裁判日期】    981230
【裁判案由】    聲請更生程序
【裁判全文】
臺灣高雄地方法院民事裁定           98年度消債抗字第612號
抗  告  人  甲○○
上列當事人因消費者債務清理事件聲請更生，對本院於民國98年
9 月19日所為98年度消債更字第295 號裁定提起抗告，本院裁定
如下：
    主  文
抗告駁回。
抗告程序費用新台幣壹仟元由抗告人負擔。
    理  由
一、抗告意旨略以：抗告人有不能清償債務情事，前已提出債權
    人清冊，以書面向最大債權金融機構國泰世華商業銀行股份
    有限公司（下稱國泰世華銀行）請求共同協商債務清償方案
    ，於民國95年5 月16日協商成立，自95年6 月起，分80期，
    利率0 ％，每月10日償還新臺幣（下同）13,775元。原審認
    定抗告人之長男、次男每月領有就學補助款5,000 元，長女
    之扶養費用應與其前配偶共同分擔，而認抗告人並無不可歸
    責於己之事由致履行顯有重大困難而駁回更生之聲請。惟上
    開就學補助款，每逢學生放寒暑假即停止發放，實際僅領取
    9 個月；又抗告人之前配偶目前於監獄服刑中，實際上無分
    擔長女扶養費用之可能。是抗告人每月之收入扣除個人生活
    費用與扶養費用後，實無法負擔上開協商款項，實有不可歸
    責於己之事由致履行困難之情事。原審認定尚屬有誤，爰依
    法提起本件抗告，並聲明求為：原裁定廢棄，並准為更生之
    聲請等語。
二、按債務人與金融機構協商成立者，不得聲請更生或清算，但
    因不可歸責於己之事由，致履行顯有重大困難者，不在此限
    ；本條例施行前，債務人依金融主管機關協調成立之中華民
    國銀行公會會員辦理消費金融案件無擔保債務協商機制與金
    融機構成立之協商，準用前項之規定，消費者債務清理條例
    （下稱消債條例）第151 條第5 項、第6 項分別定有明文。
    衡諸債之關係係以當事人間之信賴關係為基礎，為社會經濟
    組織之重要支柱，故當事人於以法律行為追求自己之利益之
    際，亦應顧及對方之利益，並考量債權債務在社會上之作用
    ，本於誠實及信用之原則，行使債權及履行債務。是對於已
    陷入經濟上困境之消費者，若任其於惡性循環之債務窘境中
    自生自滅，將衍生嚴重之社會問題，難以維持安定之社會經
    濟秩序，故為兼顧債權人、債務人雙方之利益，對陷於經濟
    上困境之消費者，乃允其於消債條例施行後，得選擇以重建
    型之更生程序或清算型之清算程序清理其債務，藉以妥適調
    整債務人與債權人及其他利害關係人間之權利義務關係，保
    障債權人獲得公平受償，並謀求消費者經濟生活之重建復甦
    機會。惟對於已與金融機構協商成立，或於本條例施行前，
    已依金融主管機關協調成立之中華民國銀行公會會員辦理消
    費金融案件無擔保債務協商機制與金融機構成立協商之債務
    人，若非因不可歸責於己之事由，致履行顯有重大困難，僅
    係為圖謀減免債務，而不為債務之履行，自有違債權契約為
    誠信契約之本旨，故依消債條例第151 條第6 項準用同條第
    5 項前段之規定，不得聲請更生或清算，始能避免肇致道德
    危險。次按債務清償方案成立後，應由債務人按其條件履行
    ，如因事後發生情事變更，在清償期間收入或收益不如預期
    ，致該方案履行困難甚或履行不能，因不可歸責於己，始能
    准許債務人聲請更生或清算，以避免債務人任意毀諾已成立
    之協商，濫用更生或清算之裁判上債務清理程序。從而所謂
    「不可歸責於己之事由」，應係指客觀上聲請人之支出增多
    ，或收入、收益減少，非其成立協商時所能預期，諸如物價
    上漲而成本增加、家屬患病等以致支出增加，或因病無法工
    作、僱佣之公司倒閉或裁員、失業、減薪等以致收入減少，
    均屬之。
三、抗告人於95年6 月2 日依「中華民國銀行公會會員辦理消費
    金融案件無擔保協商機制」與各該無擔保債權銀行協商成立
    ，並約定抗告人應自95年6 月起，分80期，利率0%，每月10
    日以13,775元依各債權銀行債權金額比例清償各項債務，至
    全部清償為止等情，惟抗告人於繳納22期後，即自97年5 月
    起即毀諾等情，有協議書、無擔保還款計畫書及國泰世華銀
    行之陳報狀等件在卷可憑（見原審卷第82至83頁），此部分
    之事實，應認真實。
四、經查：
  (一)抗告人陳報其每月薪資收入25,000元，另領有低收入戶補助
    款5,000 元，有抗告人陳報狀、存摺明細影本附卷可憑（見
    本院卷第1 頁、原審卷78至80頁），是抗告人每月收入應有
    30,000元，應可認定。
  (二)抗告人業已負債達110 萬元以上，其本須以較低之標準生活
    而節忖開銷用以償債始符誠信，抗告人自不得以無負債人員
    之一般生活標準以上而同為要求，是以，抗告人之必要生活
    費，應以97年度高雄市每人每月最低生活費10,991元計算，
    逾此範圍自非必要費用。抗告人於原審主張其每月個人必要
    支出為膳食費5,400 元、水電費用2,000 元、勞健保920 元
    、通訊費用642 元、交通費700 元，共計9,662 元，有抗告
    人於原審所出具之財產及收入狀況說明書在卷可憑（見原審
    卷8 至9 頁），未逾上開範圍，自為可採，而抗告人於本院
    改稱每月個人必要支出為11,309元，自不足採。
  (三)抗告人雖主張其長子、次子雖領有高中就學補助款5,000 元
    ，然上開補助款每逢寒暑假之際即停止發放云云。然經本院
    依職權函詢高雄市社會局，其長子、次子所領取之補助款雖
    於寒暑假之際，即停止發放，惟嗣寒暑假開學後，即可憑學
    生證申請補發上開補助款，有高雄市政府社會局98年12月15
    日高市社局二字第0980056938號函、本院公務電話紀錄附卷
    可考（見本院卷17至18頁）。從而，抗告人主張其長子、次
    子每年實際領取補助款僅9 個月，尚非可採。又抗告人長子
    、次子之生父丙○○已歿，有戶籍謄本附卷可查（見原審卷
    29 頁 ），是抗告人主張需獨力扶養其長子、次子，堪予認
    定。以97年度綜合所得稅受扶養人每人免稅額77 ,000 元計
    算每人每月基本生活所需約6,417 元（77,000÷12＝6,417
    ，元以下四捨五入），扣除每月補款款項5,000 元，是抗告
    人長子、次子之扶養費用應為2,834 元（【6,417 －5,000
    】×2 ＝2,834 ）。
  (四)按「父母對於未成年子女之扶養義務，不因結婚經撤銷或離
    婚受影響」民法第1116條之2 定有明文。抗告人之長女之扶
    養義務人除抗告人外，另有生父乙○○，乙○○96年、97年
    所得分別為195,200 元、111,700 元，名下有土地1 筆、田
    賦2 筆，有前開戶籍謄本、稅務閘門財產所得調件明細表可
    按（見原審卷第29至30頁、本院卷10至11頁）。雖抗告人與
    乙○○業已離婚，然依前揭規定，前配偶乙○○於客觀上並
    未有不能履行扶養義務之情形下，自仍應與抗告人平均分擔
    扶養費用。抗告人於本院另主張乙○○目前獄中服刑，實際
    上亦無法負擔其長女之扶養費用，然乙○○係分別於97年10
    月4 日入監服型，而於97年11月3 日執行完畢出監，復於98
    年8 月14日再次入監服刑，有台灣高等法院被告前案記錄表
    可考（見本院卷第12至14頁），是抗告人於97年5 月毀諾時
    ，乙○○並無在監，而有不能負擔扶養費用之情形。從而，
    抗告人之長女扶養費用以上開受扶養人免稅額每月6,417 元
    計算，參以抗告人之長女每月領有孤苦兒童補助款2,200 元
    ，抗告人應負擔長女之扶養費用應為2,109 元（【6,417 －
    2,20 0】÷2 ＝2,109 ，元以下四捨五入）。
  (五)抗告人每月收入約30,000元，已如前述，扣除個人必要費用
    9,662 元、3 名子女扶養費用4,943 元（2,834 ＋2,109 ）
    ，尚剩餘15,395元，可供清償協商款項13,775元，履行協議
    應無困難，且以現今銀行公會針對95年度銀行公會債務協商
    毀諾者提供「個別協商一致性方案」，以利債務人與金融債
    權人再次協商，抗告人仍非不得另與債權銀行重行協商其他
    可行之還款方案，抗告人現年41歲，有戶籍謄本在卷可憑，
    其距法定退休年齡65歲，尚有24年之工作能力，自尚不得認
    其已有不能償債務或有不能清償之虞之情事，其所為之主張
    尚不足採。
六、綜上所述，本件抗告人並無不可歸責之事由致履行困難之情
    事，且其現今之之情況尚非有不能償債務或有不能清償之虞
    ，依上開說明及規定，其聲請之更生應未具足必要要件，自
    應駁回其更生之聲請。原審裁定駁回抗告人更生之聲請，依
    法即無違誤，抗告意旨指摘原裁定不當，求予廢棄另為裁定
    ，為無理由，應予駁回。
七、據上論結，本件抗告為無理由，依消費者債務清理條例第15
    條，民事訴訟法第495 條之1 第1 項、第449 條第1 項、第
    95條、第78條，裁定如主文。
中    華    民    國    98    年    12    月    30    日
                  民事第三庭    審判長法  官  朱玲瑤
                                      法  官  陳宛榆
                                      法  官  洪能超
上為正本係照原本作成。
本裁定不得抗告。
中    華    民    國    98    年    12    月    30    日
                                      書記官  火秋予


司法院資訊處製作；財團法人民間司法改革基金會備份。
